台灣高等法院台中分院刑事判決　　　　　　　　　九十三年度上訴字第一○一七號
　　上　訴　人
　　即　被　告　丁○○原名吳.
　　　　　　　　己○○
　　共　　　同
　　選任辯護人　張皓帆
右上訴人等因偽造文書等案件，不服臺灣彰化地方法院九十三年度訴字第一○六號中
華民國九十三年五月二十七日第一審判決（起訴案號：臺灣彰化地方法院檢察署九十
二年度調偵字第三八七、三八九號），提起上訴，本院判決如左：
    主      文
上訴駁回。
    事      實
一、丁○○於民國九十年四月二十日，在彰化縣員林鎮○○里○○路九八巷十二弄十
    三號，自任互助會會首，召集甲○○（原名江梨）、乙○○、辛○○等人為互助
    會員，連會首共二十六會，約定每會每期應繳會款新臺幣（下同）二萬元，會期
    自九十年四月二十日起至九十二年五月二十日止，採內標方式標會，每月二十日
    在上址開標。詎丁○○竟基於意圖為自己不法所有及行使偽造私文書之概括犯意
    ，未經黃張美麗、洪麗寬同意，擅自將黃張美麗（會單上誤載為「張麗美」）、
    洪麗寬（會單上誤載為「陳麗寬」）列入上開互助會之會員名單，並連續於九十
    年五月二十日及該會期內之另一不詳開標日，假冒黃張美麗及洪麗寬之名義投標
    並在標單上偽簽「張麗美」、「陳麗寬」之署名，復各填載標金利息五千一百元
    及不詳金額於標單上，而偽造各該期標單之準私文書，用以表示黃張美麗、洪麗
    寬願依該投標單上所載之金額為標息以標取會款，繼之持向其他到場之活會會員
    提示以參與競標，而連續行使前開偽造之準私文書，足以生損害於黃張美麗、洪
    麗寬及各該期之其他活會會員，開標後即接續向各該期之活會會員偽稱係黃張美
    麗、洪麗寬得標，使不知情之各該活會會員陷於錯誤，而如期繳交會款。
二、己○○於九十年二月十五日，在彰化縣員林鎮○○里○○路九八巷十二弄十三號
    ，自任互助會會首，召集庚○○、辛○○等人為互助會員，連會首共二十二會，
    約定每會每期應繳會款三萬元，會期自九十年二月十五日起至九十一年十一月十
    五日止，採內標方式標會，每月十五日在上址開標。詎己○○竟意圖為自己不法
    之所有，未經洪麗寬同意，擅自將洪麗寬（會單上誤載為「陳麗寬」）列入上開
    互助會之會員名單，並於九十年五月十五日，假冒洪麗寬之名義投標並在標單上
    偽簽「陳麗寬」之署名，復填載標金利息四千三百元於標單上，而偽造該期標單
    之準私文書，用以表示洪麗寬願依該投標單上所載之金額為標息以標取會款，繼
    之持向其他到場之活會會員提示以參與競標，而行使前開偽造之準私文書，足以
    生損害於洪麗寬及該期之其他活會會員，開標後即接續向該期之活會會員偽稱係
    洪麗寬得標，使不知情之各該活會會員陷於錯誤，而如期繳交會款。
三、案經甲○○、丙○○、庚○○、乙○○、辛○○告訴及法務部調查局彰化縣調查
    站移送臺灣彰化地方法院檢察署檢察官偵查起訴。
    理      由
一、訊據被告丁○○、己○○固坦承於上述時、地召集互助會之事實，惟矢口否認有
    何行使偽造私文書及詐欺取財之犯行，被告丁○○辯稱：伊所召集之該會，洪麗
    寬自始至終都有參加該會，黃張美麗一開始有說要參加，但後來沒有參加，伊有
    對幾個會員說黃張美麗不跟會了，該會後來由己○○承接云云。被告己○○辯稱
    ：伊所召集之該會，使用「陳麗寬」之名有經過洪麗寬同意，該部分後來洪麗寬
    未參加而由伊承接云云。
二、本院查：
  (一)證人洪麗寬於九十一年六月二五日調查站調查時證稱：「我母親原先嫁給我父親
    洪丁入，後來我父親被日本人徵召到南洋從軍死亡，我母親改嫁給陳姓男子，因
    為原先戶籍登記姓洪，無法變更姓陳，所以目前還是姓洪，但親友仍有人叫我陳
    麗寬，所以陳麗寬也是我本人」「己○○是我同母異父之大姊，丁○○我不認識
    ，己○○出嫁後與我少有往來」「（問：你有無參加己○○於九十年二月十五日
    所招募之合會？）答：沒有」「（答：你有無參加丁○○於九十年四月二十日所
    招募之合會？）答：沒有」「（問：前述丁○○招募合會會單姓名『陳麗寬』，
    電話0000000是否為你住所電話？）答：是的」「（問：你未參加己○○
    、丁○○前述招募之合會，為何合會會單會有你的名字？）答：我不清楚，我也
    不知道己○○有招募合會之事」「（提示：上述己○○、丁○○招募合會會單影
    本各乙份）（問：該合會單會員陳麗寬是否即為你本人？）答：是的」等語（九
    二他字七○卷第八至十頁）。再於九十二年一月十五日檢察官偵查訊問時仍證稱
    ：「（問：合會單上之『陳麗寬』是否為你？）答：是，但我未加入互助會，也
    未經我同意」等語（九一他字二八五○卷第四八至四九頁）。就證據能力部分，
    查洪麗寬前開於調查站所為證述，雖屬審判外之陳述，然當事人及辯護人就此證
    述之證據能力既未於言詞辯論終結前聲明異議，依刑事訴訟法第一百五十九條之
    五規定，自有證據能力，併予敘明。
  (二)證人黃張美麗於九十二年七月十六日檢察官偵查訊問時證稱：「我之前有跟過丁○○的會，但不是這次會，我有說要問我先生，但後來我有向她確定我不參加，
    她說會單已經發出去，但她也沒有拿會單給我，我沒去投標也沒有繳錢」「（問
    ：有叫丁○○留一會？）答：沒有。我只說我要考慮看看」等語。再於九十三年
    五月十六日原審審理時證稱：「（提示九十年四月二十日起會之互助會會單）（
    問：妳有無參加該互助會？）答：我沒有參加」「（問：有無參加丁○○所召集
    之互助會？）答：約八十幾年的時候有參加，參加過一、二會，時間沒有超過民
    國九十年」「（問：被告丁○○有無再來問妳要不要參加互助會？）答：有，但
    是我說要問我先生的意見，後來我先生不同意，我就跟她說我不要參加」「（問
    ：之前參加丁○○的互助會時，是以何名義參加？）答：我記得是以我的店名『
    宏勝』來參加」等語。
  (三)被告丁○○及己○○於檢察官偵查時亦分別供承，洪麗寬及黃張美麗等人之互助
    會分別由彼等承接等語，核與上開證人所證，實際並未參與本件互助會等情相符
    。被告丁○○雖辯稱，黃張美麗嗣後未跟會伊有告知其他會員，因會單已經發出
    去，太麻煩了，所以才沒有改云云；然查告訴人乙○○、辛○○於原審審理中均
    指訴被告丁○○未曾告知此一事實，且衡情被告丁○○若真有將此一事實告知其
    他會員，則其何須於九十年五月二十日開標時，尚使用「張麗美」之署名投標。
    再者，依卷附該互助會會單上明確載明：「跟二會者未超過半數不得再標第二會
    」，然被告丁○○在會期尚未超過一半時，即已將其本身及黃張美麗部分之會均
    標走，若其他會員均知悉黃張美麗之部分已由被告丁○○承接，被告丁○○之做
    法豈不違反前揭規則，而其他會員又豈有不提出異議之理？凡此均顯示被告丁○○蓄意隱瞞其他會員黃張美麗並未跟會之事實，且被告丁○○亦自承未得黃張美
    麗之同意即擅將黃張美麗列於互助會會單上，並擅用其名義投標之情，是以被告
    丁○○冒用黃張美麗名義投標之犯行，應堪認定。
  (四)證人洪麗寬既未參與被告丁○○及己○○所召集之上開二會，已據其證述在卷，
    衡情其為避免日後與其他會員有何紛爭產生，當無允許被告二人繼續使用其名義
    參加互助會，甚至參與投標之理，顯見被告二人分別冒用洪麗寬之名義投標之犯
    行，至堪認定，被告己○○空言有得到洪麗寬之同意使用其名義云云，尚不足採
    信。被告二人召集前開二會後，均於會期尚未進行至一半時即冒名投標並將本身
    之會亦標走，且於取得會款後不久即停標，造成其餘活會會員之重大損失，更足
    徵渠等有為自己不法所有之意圖甚明。此外，復有互助會會單影本二紙附卷可按
    ，本件事證明確，被告二人之犯行均堪認定。
三、按我國民間互助會在競標時，習慣上均係由參與會員在標單上簽寫標金，提出競
    標，而由標金利息最高者得標，標單雖僅記載標金數額，而未記載投標人之姓名
    ，然在場之會員既能辨識該標單係何人之標會單，而不致混淆，則該標單乃依互
    助會習慣，足為表示一定用意之證明，自屬刑法第二百二十條第一項之準私文書
    （最高法院八十六年度台上字第二九○八號判決參照）。本件被告丁○○未經黃
    張美麗、洪麗寬之同意，被告己○○未經洪麗寬之同意，於投標單上偽造其等之
    署押，而偽造該投標單之準私文書，復持以行使而詐取各該期活會會員之會款，
    自足以生損害於遭冒名之黃張美麗、洪麗寬及各該會期之其他活會會員。核被告
    丁○○及己○○所為，均係犯刑法第二百十六條、第二百十條、第二百二十條第
    一項之行使偽造準私文書罪及同法第三百三十九條第一項之詐欺取財罪。渠等偽
    造黃張美麗及洪麗寬署押之行為，均為偽造準私文書之部分行為，又渠等偽造準
    私文書之低度行為，均應為行使之高度行為所吸收，均不另論罪。再者，渠等偽
    造標單冒標會款，並接續向各該期活會會員詐取會款，係一行為同時侵害各該期
    活會會員之法益，為一行為觸犯數詐欺取財罪，係想像競合犯，應依刑法第五十
    五條規定，從一重處斷。被告丁○○先後二次行使偽造準私文書及詐欺取財之犯
    行，均時間緊接，犯罪構成要件復相同，顯各係基於概括犯意為之，均應依刑法
    第五十六條連續犯之規定論以一罪，並加重其刑。另被告二人所犯前開行使偽造
    私文書罪及詐欺取財罪間，均有方法與結果之牽連關係，均為牽連犯，均應依刑
    法第五十五條規定，從一重之行使偽造私文書罪處斷。
四、原審因而適用刑事訴訟法第二百九十九條第一項前段，刑法第五十六條、第二百
    十六條、第二百二十條第一項、第二百十條、第三百三十九條第一項、第五十五
    條，罰金罰鍰提高標準條例第一條前段等規定，並審酌被告二人犯罪之動機、目
    的，所詐騙、冒標之會款金額非微，造成告訴人重大之損失，且尚未與告訴人和
    解，及犯後否認犯行，態度實屬不佳等一切情狀，分別就被告丁○○量處有期徒
    刑一年，被告己○○量部分處有期徒刑十月，並就被告等偽造之署押部分，依被
    告等二人之供述，標單已於開標後丟棄滅失，致無從為沒收之諭知，說明其理由
    ，其認事用法核無違誤，量刑亦屬允當，上訴意旨猶執陳詞否認犯罪，其上訴為
    無理由，應予駁回。
五、公訴意旨另以：I被告丁○○於八十九年六月十日，在彰化縣員林鎮○○路九八
    巷十二弄十三號，邀甲○○（原名江梨）等人參加其為會首之互助會，每會新台
    幣三萬元，連會首共二十一會，會期自八十九年六月十日起至九十一年二月十日
    止，每個月開標一次，採內標制，並擅自將林秋玉列入上開互助會之會員名單。
    嗣於八十九年十二月十日，丁○○擅自在標單上偽簽林秋玉之署名，及填載標金
    利息四千三百元於標單上，足以生損害於林秋玉及其他活會會員，丁○○並持以
    參加競標行使，得標後，並使其他活會會員因而陷於錯誤，誤以為係林秋玉得標
    ，而繳付會款予丁○○，足以生損害於林秋玉及其他活會會員。II又於九十年四
    月二十日，在上開處所，邀甲○○等人參加其為會首之互助會，每會二萬元，連
    會首共二十六會，會期自九十年四月二十日起至九十二年五月二十日止，每個月
    開標一次，採內標制，並擅自將林秋玉列入上開互助會之會員名單。詎丁○○於
    九十年十二月二十日，在標單上偽簽林秋玉之署名，及填載標金利息五千一百元
    於標單上，足以生損害於林秋玉及其他活會會員，丁○○並持以參加競標行使，
    得標後，並使其他活會會員因而陷於錯誤，誤以為係林秋玉得標，而繳付會款予
    丁○○，足以生損害於林秋玉及其他活會會員。III被告己○○於九十年二月十五
    日，在上開處所，邀甲○○等人參加其為會首之互助會，每會三萬元，連會首共
    二十二會，會期自九十年二月十五日起至九十一年十一月十五日止，每個月開標
    一次，採內標制。詎己○○竟未經林秋玉同意，擅自將林秋玉列入上開互助會之
    會員名單，並意圖為自己不法之所有，於九十年十月十五日，在標單上偽簽林秋
    玉之署名，並填載標金利息四千八百元於標單上，足以生損害於林秋玉及其他活
    會會員，己○○並持以參加競標行使，得標後，並使其他活會會員因而陷於錯誤
    ，誤以為係林秋玉得標，而繳付會款予己○○，足以生損害於林秋玉及其他活會
    會員，因認被告二人此部分之行為涉犯刑法第二百十六條、第二百十條、第二百
    二十條第一項之行使偽造準私文書及第三百三十九條第一項之詐欺取財罪嫌。按
    認定不利於被告之事實，須依積極證據，苟積極證據不足為不利於被告事實之認
    定時，即應為有利於被告之認定，更不必有何有利之證據，最高法院三十年上字
    第八一六號判例可資參照；又告訴人之告訴，係以使被告受刑事訴追為目的，是
    其陳述是否與事實相符，仍應調查其他證據以資審認，亦有最高法院五十二年台
    上字第一三○○號判例可考。訊據被告二人均堅決否認有冒用林秋玉之名義參與
    互助會及投標，辯稱：林秋玉參加上開三會都是由戊○○處理，並未冒標等語。
    經查：
  (一)被告二人雖均辯稱，證人林秋玉有參加上開三會云云，惟證人林秋玉於偵查及原
    審審理中均證述：戊○○曾向伊徵詢過是否參加互助會但遭伊拒絕，後來九十一
    年間其他互助會活會會員來找伊，才知道戊○○使用伊之名義參與互助會，伊並
    未參與前開互助會等語；證人戊○○於偵查及本院審理時則證述：是其借用林秋
    玉之名義參與前開互助會，當時有得到林秋玉之同意等語；查二人證詞對於究竟
    證人林秋玉是否同意證人戊○○使用其名義參與互助會一情，雖有不符，惟就證
    人林秋玉確實未參與前開互助會乙節，則屬相符，是以證人林秋玉並未參與前開
    互助會之情應堪認定。
  (二)證人林秋玉雖否認其有同意陳美桂使用其名義參加互助會一節，然告訴人辛○○
    於九十二年七月十六日檢察官訊問時陳稱：「我去餐廳問林秋玉有無參加合會，
    她剛開始說有，她錢繳給『桂』，後來我把會單拿給她看，她說她沒參加」等語
    ，本院參酌：告訴人辛○○在利害關係上，係居於與被告對立之地位，其上開供
    述內容，自有相當之憑信性。由林秋玉在第一時間之反應及其後基於利害關係考
    量所為之表達不一，林秋玉是否確無同意陳美桂以其名義參加本件互助會，有合
    理懷疑。
  (三)證人戊○○與被告己○○係母女關係，與被告丁○○係姊妹關係，為免親人間財
    務糾結不清之情形，因而使用林秋玉之名義參與前開互助會，當非無可能，且參
    諸證人林秋玉於原審審理中證述：事後才知道戊○○以其名義參加互助會，係因
    為這樣得標時向被告二人拿錢會比較清楚等語，是以依證人戊○○於偵查中所提
    出之陳情信中所述：其係為避免與被告二人帳目不清，故使用林秋玉之名義參與
    互助會等語，尚非無據，故前開互助會中林秋玉之名義實際上係由證人戊○○使
    用之情，亦堪認定。
  (四)證人戊○○既係為避免與被告二人帳目不清而使用林秋玉之名義，則其當無將林
    秋玉實際上有無參與之情形告知被告二人之理，參諸被告二人供述林秋玉參加上
    開三會都是由戊○○處理，標得之會款亦均由戊○○取走等語，及證人戊○○於
    偵查中證述林秋玉部分之會務均由其處理等情，則被告二人是否知悉戊○○與林
    秋玉間之實際關係如何，實有存疑，且縱認戊○○此部份之行為，因未得林秋玉
    之同意，而涉及行使偽造私文書及詐欺取財之罪嫌，然亦查無其他積極證據足資
    證明被告二人與戊○○之間有何犯意之聯絡。綜上，本件應係戊○○使用林秋玉
    之名義參與前開三會，惟尚乏積極證據足資認定被告二人知悉上情並進而參與行
    使偽造私文書及詐欺取財之犯行；此外，復查無其他積極證據，足資證明被告此
    部分之行為構成行使偽造私文書及詐欺取財犯行，揆諸前開判例意旨，本應為無
    罪之諭知，惟公訴意旨認此部分與前揭起訴有罪部分具有連續犯之裁判上一罪關
    係，爰不另為無罪之諭知，附此敘明。
六、據上論斷，應依刑事訴訟法第三百六十八條，判決如主文。
本案經檢察官吳經綸到庭執行職務。
中      華      民      國　    九十三     年     十      月     六 　　日
                                臺灣高等法院臺中分院刑事第四庭
                                      審判長法  官　洪　耀　宗
                                            法　官  江　德　千
                                            法　官　劉　登　俊
右正本證明與原本無異。
如不服本判決應於收受送達後十日內向本院提出上訴書狀，其未敘述上訴之理由者並
得於提起上訴後十日內向本院補提理由書（均須按他造當事人之人數附繕本）。
                                            書記官  鄧  智  惠
中      華      民      國　    九十三     年     十      月     七 　　日
                                                        Ｒ
